臺灣雲林地方法院民事判決　　　　　 96年度保險簡上字第1號
上　訴　人　新光人壽保險股份有限公司
法定代理人　甲○○
訴訟代理人　乙○○
被上訴人　　丙○○
訴訟代理人　吳啟勳律師
上列當事人間請求給付保險金事件，上訴人對於民國95年12月13
日本院北港簡易庭95年度港保險簡字第03號第一審判決提起上訴
，本院於民國96年07月25日言詞辯論終結，判決如下：
    主  文
上訴駁回。
第二審訴訟費用由上訴人負擔。
    事  實
甲、上訴人方面：
一、聲明：
　１原判決廢棄。
　２駁回被上訴人在第一審簡易之訴。
　３第一、二審訴訟費用均由被上訴人負擔。
二、陳述：除與原判決記載者相同，茲予引用外，補稱：
  １於96年07月03日陳稱：上訴人主要是對94年10月4 日的手術
　  是否屬於癌症的治療手術有爭執。因為慈濟大林分院在手術
    的時候並不知道被上訴人是否患有癌症，而且上訴人公司於
    94年11月3 日理賠的保險金是針對94年10月20日的手術而為
    理賠，所以，被上訴人向上訴人請求94年10月20日的保險給
    付應予駁回。
　２於96年07月25日改稱：被上訴人94年10月4 日手術前並不確
　  定是否為癌症手術，所以才會有94年10月20日的手術，其所
    患基底細胞癌發生過兩次手術，第一次手術並不知道是否為
    癌症，只是因為切除範圍不夠，才有第二次的手術，但第二
    次手術也並沒有發現癌症細胞，所以兩次手術都不符合兩造
    保險條款給付理賠的約定。
　３上訴人民國95年6 月5 日（95）新壽理賠字第0197號函所陳
　  （原審原告證三），是依被上訴人就診之慈濟醫院大林分院
    95年9 月21日以慈濟大林文字第0950001554號函回覆之中文
    病情說明書內容所示（原審判決書第4 頁第2 行以下），『
    病患於94年9 月27日首度於門診求診，而於94年10月4 日接
    受腫瘤切除手術，但術前未確定是否為惡性瘤，所以只沿著
    邊緣切除，換句話說，就後來的病理診斷並不足夠，因此在
    與病患溝通後再次接受完整的切除手術併局部頭皮皮瓣轉移
    手術（94年10月20日）而再次治療的主因就頭皮來說只要大
    於1 公分即屬高復發危險群…』因此系爭事實所發生之2 個
    手術其實是一個療程。即此「頭皮基底細胞癌」療程發生2
    個手術，依上述診治醫院回函可確認，94年10月4 日的手術
    ，術前未確定是否為『癌』，乃因術後作病理切片診斷得知
    ，進而才有94年10月20日的手術，只是94年10月20日手術的
    結果，並無發現『癌』細胞！因此形式上難以認定此係符合
    保險條款約定應予理賠之「癌手術」。
　４依系爭「頭皮基底細胞癌」療程之2 個手術以觀，保險契約
　  係約定需以『治療癌』為其『直接目的』而進行之手術治療
    始符合條款約定理賠『癌』相關手術保險金。雖95年6 月5
    日（95）新壽理賠字第0197號函有謂94年10月20日的手術因
　　術後並無發現癌細胞，非直接以治療癌症為目的而拒賠，成
　  為被上訴人提起本件訴訟的原因，惟依據保單條款約定，94
    年10月4 日的手術亦確實並非以『治療癌』為其『直接目的
    』的手術治療，因為醫院函文有謂『術前未確定是否為惡性
    瘤』且「…此手術…就後來的病理診斷並不足夠…」只是「
    病理診斷」並非手術治療，其實並不符合條款理賠『癌』相
    關手術保險金。即便如此，依前述新壽理賠字第0197號函所
    示，上訴人仍已理賠被上訴人1 次癌手術保險金。退萬步言
    ，就此一「頭皮基底細胞癌」療程之2 個手術，不論應理賠
    94年10月4 日第1 個手術或94年10月20日第2 個手術，皆無
    法否認上訴人已依被上訴人之「頭皮基底細胞癌」療程理賠
    1 次癌手術保險金。因此被上訴人於第1 審之訴實無理由。
　５聲請囑託「財團法人奇美醫院」鑑定被保險人丙○○在94年
　  10月4 日及同月20日之手術是否皆為「癌症手術」？及該二
    次手術於健保局認定之給付點數為「一般手術」或「癌症手
    術」？醫學上定義為何種手術（即專業名詞）？
乙、被上訴人方面：
一、聲明：如主文所示。
二、陳述：除與原判決記載者相同，茲予引用外，補稱：
　１根據原審起訴狀證三，上訴人公司95年6 月5 日95新壽理賠
　  字第0197號函說明三已載明94年10月4 日手術的部分該公司
    已給付癌症手術理賠在案，所爭執的是94年10月20日手術的
    癌症理賠部分，與上訴人代理人96年07月03日所述不符。上
    訴人既然對於94年10月20日也是屬於癌症手術不爭執，只是
    認為已經理賠，而根據上開函此次的手術上訴人尚未為癌症
    理賠，足證明原判決於法並無不當。
　２被上訴人兩次開刀都是由醫師決定的，開刀後發現有癌症細
　  胞，才有第二次的開刀，兩次手術都是屬於治療被上訴人基
    底細胞癌同一的療程，都是屬於防癌保險契約條款所約定的
    理賠範圍。被上訴人也都是聽從醫師的指示才去開兩次刀，
    醫生要進行第二次的手術，是因為避免癌症的復發，縱然檢
    驗結果沒有發現癌症細胞，亦不能免除上訴人應負理賠的責
    任。
　３對上訴人請求囑託奇美醫院鑑定的部分，被上訴人認為沒有
　  必要。因為被上訴人關於訟爭的醫療行為均在慈濟大林分院
    進行，奇美醫院在被上訴人的整個醫療過程根本沒有從事任
    何的醫療行為，原審對於兩造的醫療爭執已經向慈濟大林分
    院調閱所有的醫療紀錄並經主治醫師函覆貴院在案，這個部
    分上訴人在原審也不爭執，所以認為沒有必要囑託奇美醫院
    另行鑑定。如果上訴人認為有再行鑑定的必要，依照被上訴
    人的整個醫療過程，也是要找慈濟大林分院來作，而不是另
    找不相關的醫院。
    理  由
一、被上訴人於原審起訴主張：
  (一)被上訴人購買上訴人銷售之保險，分別於82年10月4 日投保
    防癌定期壽險（保單號碼：MA004199、保額50萬元）、85年
    11月5 日投保長樂終身壽險（保單號碼：5A941294、保額為
    300 萬元、附加綜合保障附約50萬元）、85年11月5 日投保
    新防癌終身壽險（保單號碼：GN627566、保額100 萬元）、
    91年4 月8 日投保新住院醫療終身健康險（保單號碼：
    HBD73124、投保日額1000元）。
  (二)被上訴人於94年9 月27日於財團法人佛教慈濟綜合醫院大林
    分院（下稱慈濟大林分院）門診求診，經診察不幸罹患有「
    左側頭皮基底細胞癌」，94年10月4 日接受腫瘤切除手術，
    同年月5 日、同年月12日、同年月14日門診治療。嗣被上訴
    人復因「左側頭皮基底細胞癌」（大於2 公分）於94年10月
    19日住院，同年月20日接受腫瘤切除暨局部皮瓣手術，本次
    手術為癌症醫療之必要手術，同年月26日出院，共住院8 日
    ，94年11月1 日門診治療。
  (三)關於上開療程，被上訴人依據上開保單條款向上訴人請領保
    險給付，上訴人對於第一次手術部分，已依約給付在案，惟
    對於第二次手術部分，則於95年6 月5 日以（95）新壽理賠
    字第0197號函原告略以：「……廖君於94年10月19日至94年
    10月26日住院，94年10月20日行冷凍切片檢查，報告結果顯
    示沒有發現腫瘤…並於同日行頭皮局部皮瓣手術…。『按皮
    瓣手術』為皮膚有缺損，傷口無法自行癒合所行之補皮手術
    ，並非以直接治療癌症為目的，本公司未予給付癌症手術，
    應無違誤…」云云，而拒絕理賠，爰依上開保單條款請求給
    付保險金。
二、經原審判命上訴人應按照被上訴人的請求如數給付，並依職
    權宣告假執行，上訴人不服，提起本件上訴。
三、兩造不爭執事項：
　１被上訴人所主張上開投保上訴人銷售之保險之事實。
　２被上訴人所主張上開在慈濟大林分院治療之過程（不包括上
　  開治療是否屬於以『治療癌』為其『直接目的』的手術治療
    的判斷）。
四、兩造爭執事項與法院的判斷：
　(一)本件訴訟的起因，是由於被上訴人依據上開保單條款向上訴
　  人請領保險給付，上訴人對於第一次手術部分，已依約給付
    在案，惟對於第二次手術部分，則於95年6 月5 日以（95）
    新壽理賠字第0197號函原告略以：「……廖君於94年10月19
    日至94年10月26日住院，94年10月20日行冷凍切片檢查，報
    告結果顯示沒有發現腫瘤…並於同日行頭皮局部皮瓣手術…
    。『按皮瓣手術』為皮膚有缺損，傷口無法自行癒合所行之
    補皮手術，並非以直接治療癌症為目的，本公司未予給付癌
    症手術，應無違誤…」云云，而拒絕理賠，被上訴人乃依上
    開保單條款起訴請求給付第二次手術部分的保險金。對於此
    一基礎事實，上訴人在原審也不爭執，故本件兩造最主要爭
    執事項為被上訴人在慈濟大林分院所接受之第二次手術治療
    是否屬於以『治療癌』為其『直接目的』的手術治療，先予
    明。
　(二)在此一基礎事實上，則上訴人訴訟代理人於96年07月03日陳
　  稱：「上訴人主要是對94年10月4 日的手術是否屬於癌症的
    治療手術有爭執。因為慈濟大林分院在手術的時候並不知道
    被上訴人是否患有癌症，而且上訴人公司於94年11月3 日理
    賠的保險金是針對94年10月20日的手術而為理賠，所以，被
    上訴人向上訴人請求94年10月20日的保險給付應予駁回。」
    云云，任意推翻客觀存在的基礎事實，已經嚴重違背訴訟上
    的誠信原則，其主張為不可採。
  (三)按解釋意思表示，應探求當事人之真意，不得拘泥於所用之
    辭句，民法第98條定有明文；又解釋當事人所立書據之真意
    ，以當時之事實及其他一切證據資料為其判斷之標準，不能
    拘泥字面或截取書據中一二語，任意推解致失真意（最高法
    院19年上字第28號判例要旨可資參照），另觀兩造所簽定之
    長樂終身壽險、新防癌終身壽險、新住院醫療終身健康保險
    保險單條款第1條第2項約定：「本契約的解釋應探求契約當
    事人的真意，不得拘泥於所用之文字，如有疑義時，以作有
    利於被保險人的解釋為準」。本件依兩造所簽定之防癌定期
    保險單條款第6 條第1 項、第2 項及新防癌終身壽險保單條
    款第11條第1 項、第2 項：「本保險單癌症的責任開始日係
    指保險單始期日（復效日）起第91日而言。被保險人於保險
    單有效期間內且於癌症的責任開始日起，經醫師初次診斷確
    定為『癌』者，本公司始負保險責任」、防癌定期保險單條
    款第5 條：「本保險單始期日係指本公司同意承保而要保人
    交付第一期保險費之翌日而言。本公司同意承保而收取第一
    期保險費時，應發給保險單作為承保之憑證」、防癌定期保
    險單條款第11條、第12條及新防癌終身壽險保單條款第16條
    、第17條：「被保險人在本保險單有效期間內，且在癌症的
    責任開始日起，初次經癌的診斷確定罹患癌症，並以治療癌
    症為其直接目的而需住院治療者（手術治療者）……」；長
    樂終身壽險保單條款第2 條第1 項：「本公司對本契約應負
    的責任，自本公司同意承保且要保人交付第一期保險費時開
    始，本公司並應發給保險單作為承保的憑證」、附約條款第
    10 條 第1 項：「被保險人在本附約有效期間內，遭遇第4
    條第1 項第1 款約定的傷害或因疾病……」；新住院醫療終
    身健康保險單條款第2 條第1 項：「本公司對本契約應負的
    責任，自本公司同意承保且要保人交付第一期保險費開始，
    本公司並應發給保險單作為承保的憑證」等內容，可知上開
    防癌定期保險及新防癌終身壽險之保險人癌症保險責任係自
    保險單始期日（復效日）起第91日起即開始，而長樂終身壽
    險及新住院醫療終身健康保險之保險人癌症保險責任則係自
    上訴人公司同意承保且要保人交付第一期保險費時即開始。
    而只要被保險人經醫院診斷確定罹患癌症，並以治療癌症為
    直接目的所為之手術，應即得依上開保險單條款之規定，向
    保險人請求癌症手術之保險金，至其確定罹患癌症之時點係
    於手術前或手術後，則應非所問，如此之文義說明，始能符
    合上開契約條款之意旨，而為最有利於被保險人之解釋。而
    查本件被上訴人於94年10月4 日所接受之腫瘤切除手術，經
    檢查結果確為惡性腫瘤，已有被上訴人提出之診斷證明書為
    憑，復為上訴人所不爭執，堪信真實，雖該次手術確認為惡
    性腫瘤之時間在後，但依上開解釋，應認上訴人就該次癌症
    手術仍應依上開保險契約，負擔給付癌症相關手術保險金之
    義務。故本件上訴人辯稱被上訴人於94年10月4 日手術前尚
    未確定罹癌，上訴人所負癌症責任尚未開始，應自94年10月
    20日始負給付「癌症相關手術保險金」之責云云，並不可採
    。
  (四)又關於上開防癌定期保險契約條款第11條、第12條及新防癌
    終身壽險契約條款第16條、第17條所謂「以治療癌為其直接
    目的」，其「直接目的」並未經兩造於契約條款中為明文之
    定義，則依上開契約條款之解釋原則，自應以作有利於被保
    險人之解釋為準。而被上訴人於94年10月20日所接受之腫瘤
    切除併局部皮瓣手術（18公分長），雖該次切除手術之樣本
    中並未發現癌細胞，但該次手術係承續94年10月4 日腫瘤切
    除手術後之較完整切除手術併局部頭皮皮瓣轉移手術，主因
    於頭皮部位大於10mm（1 公分）之癌腫瘤屬於高復發危險群
    ，故該次手術應與第一次（94年10月4 日）切除採樣後發現
    為基底細胞癌之相關手術，於認定上均為癌細胞切除手術，
    此有慈濟大林分院95年9 月21日慈醫大林文字第0950001554
    號函附之醫師病情說明書在卷可參。則被上訴人於94年10月
    20日所接受之腫瘤切除手術併局部皮瓣轉移手術，依主治醫
    師之專業認知、判斷，既認該次手術亦與94年10月4 日第一
    次基底細胞癌切除手術相關，且屬後續必要之手術，應已符
    合上開保險條款所稱「以治療癌為其直接目的」而為之手術
    治療，是上訴人就該94年10月20日之手術相關治療，應負給
    付癌症相關手術保險金之義務，自堪認定。上訴人辯稱該次
    手術僅係補皮手術，並非癌症相關手術云云，並非可採。
　(五)上訴人聲請囑託「財團法人奇美醫院」鑑定被保險人丙○○
　  在94年10月4 日及同月20日之手術是否皆為「癌症手術」？
    及該二次手術於健保局認定之給付點數為「一般手術」或「
    癌症手術」？醫學上定義為何種手術（即專業名詞）部分，
　　由於被上訴人關於訟爭的醫療行為均在慈濟大林分院進行，
　  奇美醫院在被上訴人的整個醫療過程並沒有從事任何的醫療
    行為，原審對於兩造的醫療爭執已經向慈濟大林分院調閱所
    有的醫療紀錄並經主治醫師函覆在案，上訴人在原審就此也
    不爭執，再者慈濟大林分院於國內也是屬於具有相當規模的
    大型醫院，復非本件訴訟的當事人，其所出具的證明應有相
    當的可信度。上訴人的聲請並未說明慈濟大林分院出具的證
    明有何不當之處，本院認為沒有囑託奇美醫院另行鑑定的必
    要，併予說明。
  (六)從而，被上訴人依兩造所簽定之防癌定期壽險保單條款第11
    條、第12條、第13條、長樂終身壽險附加綜合保障附約條款
    第10條149 項、新防癌終身壽險保單條款第16條、第17條、
    第18條及保單批註條款第2 條、新住院醫療終身健康保險保
    單條款第9 條、第11條及重大手術表（62）等約定，扣除上
    訴人已給付之保險金99,900元後，請求上訴人給付319700元
    （此被上訴人所提出之保險金理賠金額，於被上訴人之請求
    為有理由情形下，經上訴人核算對帳後，並不爭執）及自95
    年8 月23日起至清償日止，按年息百分之5 計算之遲延利息
    ，為有理由，應予准許。
　(七)原審判命上訴人如數給付，並依職權宣告假執行，於法並無
　　違誤。上訴意旨指摘原判決不當，求予廢棄改判，為無理由
　  ，應駁回其上訴。
五、據上論結，本件上訴為無理由，依民事訴訟法第436 條之1
    第3 項，第449 條第1 項，第78條判決如主文。
中　　華　　民　　國　　96　　年　　8 　　月　　8　　日
                  民事第一庭    審判長　洪兆隆
                                法  官　蔣得忠
                                法  官  邱瑞裕
以上正本係照原本作成。
不得再上訴。
中　　華　　民　　國　　96　　年　　8 　　月　  8　　日
                                書記官　賴成育
